【裁判字號】    92,訴,2526
【裁判日期】    921114
【裁判案由】    確認債權不存在等
【裁判全文】
臺灣臺北地方法院民事判決                        九十二年度訴字第二五二六號
    原      告  甲○○
    訴訟代理人  徐東昇律師
    複  代理人  李宗輝律師
    被      告  乙○○
    訴訟代理人  趙元昊律師
                許瑞榮律師
當事人間確認債權不存在等事件，本院於九十二年十月三十日言詞辯論終結，判決如
下：
    主      文
原告之訴及假執行之聲請均駁回。
訴訟費用由原告負擔。
    事      實
甲、原告方面：
壹、聲明：
  一、確認被告持有原告於民國八十七年一月十五日所簽發，以被告為受款人，票面
      金額新台幣（下同）四百四十四萬九千一百四十五元，到期日為八十七年二月
      八日之本票，暨原告於八十七年二月十三日所簽發，以零點壹廣告有限公司（
      下稱零點壹公司），為受款人，票面金額四百二十五萬九千二百四十元，到期
      日為八十七年二月十三日之本票，就其超過三百七十萬九千二百四十元部分，
      票據權利不存在。
  二、被告應給付原告二百八十七萬三千零四十八元，並自九十二年五月八日起至清
      償日止，按週年利率百分之五計算之利息。
  三、前項聲明，願供擔保，請准宣告假執行。
貳、陳述：
  一、訴外人財團法人新象文教基金會（下稱新象基金會）前於八十六年十月及十一
      月間積欠訴外人零點壹公司廣告費用合計五百零二萬三千一百七十五元，此有
      統一發票十紙可稽，因新象基金會於八十六年間舉辦「跨世紀之音」及「美國
      環球大馬戲團」兩項活動，發生鉅額虧，無法清償前揭廣告費用，先由原告於
      八十六年十二月十六日代為清償零點壹公司二十五萬元，由訴外人高吳森代為
      簽收，被告見新象基金會發生財務困難，希望由具有財力之原告代為處理，因
      原告為新象基金會董事長，責無旁貸，遂於八十六年十二月二十九日以其所有
      坐落於淡水鎮○○段六地號土地應有部分二四分之七，設定六百萬元之最高限
      額抵押權予零點壹公司之法定代理人即被告，供作擔保，同時經過議價後，被
      告同意原告於八十六年十二月三十一日簽發金額為四百二十四萬九千一百四十
      五元，受款人為零點壹公司，到期日為八十七年二月八日之本票（下稱第一張
      本票），代新象基金會清償前揭廣告費用。其間被告為擔保其對新象基金會之
      債權，又於八十七年一月十五日請原告簽發金額四百四十四萬九千一百四十五
      元、受款人為被告、到期日為八十七年二月八日之本票交付被告（下稱第二張
      本票），供作第一張本票之擔保。結果第一張本票於八十七年二月八日未能兌
      現，經原告清償零點壹公司五萬元，暨經被告同意加計遲延利息後，原告於八
      十七年二月十日簽發金額為四百二十五萬九千二百四十元，受款人為零點壹公
      司、到期日為八十七年二月十三日之本票（下稱第三張本票），原告交付前揭
      第三張本票時，被告並承諾翌日歸還原告第一、二張本票，結果被告未依約返
      還，嗣被告雖於八十七年二月十三日無法兌現第三張本票，原告仍於當天再清
      償零點壹公司二十五萬元。
  二、詎被告竟於八十七年間持第二、三張本票對原告聲請拍賣抵押物強制執行，經
      台灣士林地方法院進行特別拍賣程序仍無人應買後，依法撤回執行，核發債權
      憑證後，復於八十九年再持前揭債權對原告聲請拍賣抵押物，主張債權原本金
      額為八百七十萬八千三百八十五元，利息金額一百七十七萬七千四百六十一元
      ，經台灣士林地方法院於九十二年四月四日就被告主張之債權原本八百七十萬
      八千三百八十五元（即第二、三張本票之總金額），分配六百五十八萬二千二
      百八十八元予被告。
  三、按票據上之權利義務，因票據行為而生，固不因其原因關係之無效、不存在或
      消滅而受影響，但在接受票據之直接當事人間，仍得以之為抗辯。第二張本票
      之發票人為原告、受款人為被告，兩造間並無債權債務關係存在，第二張本票
      係為擔保第一張本票而存在，在被告同意原告以第三張本票替換第一張本票時
      ，被告自應返還第二張本票予原告，縱認第二張本票有擔保第三張本票之效力
      ，惟零點壹公司已將第三張本票背書轉讓予被告，並由被告持第二張及第三張
      本票聲請拍賣原告之抵押物，但被告對於原告之債權，相當於第三張本票之金
      額即四百二十五萬九千二百四十元，扣除原告已清償五十五萬元後之金額，應
      為三百七十萬九千二百四十元，被告對於超過三百七十萬九千二百四十元部分
      ，對原告無請求權存在，故有請求確認如訴之聲明第一項之必要。又因被告持
      第二張及第三張本票聲請拍賣原告之抵押物，獲得分配六百五十八萬二千二百
      八十八元，就超過三百七十萬九千二百四十元部分，應返還原告，爰依民法第
      一百七十九條及第一百八十四條之規定，請求被告返還二百八十七萬三千零四
      十八元予原告，如訴之聲請第二項。
  四、依被告於八十七年六月間向台灣士林法院民事執行處提出民事強制執行狀記載
      ：「緣相對人於八十六年十二月二十九日以其所有坐落台北縣淡水鎮○○段六
      地號之土地持分貳肆分之柒，為聲請人設定最高限額抵押權，擔保之債權額為
      新台幣六百萬元，存續期限為八十六年十二月二十九日至九十一年十二月二十
      八日，期間相對人積欠聲請人八百七十萬八千三百八十五元，屢次催討皆未清
      償，爰依法聲請鈞院民事庭裁定准予拍賣抵押物，今再依強制執行法之規定狀
      請鈞院拍賣相對人抵押之不動產並將所得價金分配予聲請人，以保權益，實感
      德便。」，被告既主張系爭本票係原告因積欠款項而直接簽交被告，惟原告否
      認有收到借款或積欠被告任何款項，應由被告就交付款項之事實，舉證以實其
      說。
  五、本件原告僅就八十七年一月十五日所簽發，以被告為受款人，票面金額四百四
      十四萬九千一百四十五元，到期日為八十七年二月八日之本票，主張原因關係
      抗辯。對於原告於八十七年二月十日所簽發，以零點壹公司為受款人，票面金
      額四百二十五萬九千二百四十元，到期日為八十七年二月十三日之本票，並未
      主張原因關係抗辯。
參、證據：提出(一)統一發票十紙影本一份、(二)請款申請單影本一份、(三)第一張本票影
    本一份、(四)第三張本票影本一份、(五)台灣士林地方法院八十七年度拍字第八二二
    號民事裁定影本一份、(六)台灣士林地方法院債權憑證影本一份、(七)台灣士林地方
    法院九十二年四月十四日士院儀八十九執富字第一一○二五號函影本一份為證。
乙、被告方面：
壹、聲明：
  一、原告之訴駁回。
  二、如受不利判決，願供擔保請准宣告免為假執行。
貳、陳述：
  一、原告起訴狀所主張被告取得系爭本票之原因關係，被告均否認之，應由原告負
      舉證責任。
      (一)告並未舉證證明第一張本票係因廣告費用所簽發：
        1.原證一係零點壹公司開給新象基金會之統一發票，與本件訴訟無涉。
        2.原證二亦完全與本件訴訟無涉，更何況該紙字據根本不知係何處而來之「
          請款申請單」，原告以此連製作名義人都無法看出之字據做為證據，顯難
          謂已盡其舉證責任。
        3.原告稱伊於八十六年十二月三十一日簽發受款人為零點壹公司，到期日為
          「八十七年二月八日」，面額為「四百二十四萬九千一百四十五元」之第
          一張本票以支付「五百零三萬三千一百七十五元」之廣告費用，二者差距
          甚遠，原告所言顯然有所矛盾。
      (一)原告並未舉證證明伊所稱第二張本票係伊替新象基金會做保所簽發：
        1.查原告主張有廣告費問題之當事人乃係零點壹公司與新象基金會，並非兩
          造之間有廣告費糾紛，而所稱第二張本票並非係新象基金會簽發給零點壹
          公司，亦非原告簽發給零點壹公司，而係原告簽發給被告本人之本票，是
          以其主張其所稱第二張本票係為擔保第一張本票，即前後矛盾，倘若係為
          擔保第一張本票，自然亦以零點壹公司為受款人。
        2.原告所稱第一張本票面額為「四百二十四萬九千一百四十五元之本票」，
          為擔保此一本票，故而簽發「四百四十四萬九千一百四十五元之本票」，
          金額亦顯不相符，故原告所言顯與事實不符。
        3.原告於起訴狀稱第一張本票係在「八十七年二月八日到期」，復又稱第二
          張本票係在「八十七年一月十五日簽發」，由此等時間觀之，即可確知其
          稱第二張本票係為擔保第一張本票，顯非實情，蓋八十七年一月十五日，
          零點壹公司所執新象本票是否會獲得付款，尚且不知，焉有可能在二十四
          天前要求原告另行簽發本票？
      (三)原告並未舉證證明第三張本票，係為清償零點壹公司廣告費及遲延利息所簽
        發：
        1.原告稱為履行第一張本票之債務，故交付五萬元予零點壹公司，並簽發第
          三張「四百二十五萬九千二百四十元之本票」，然二者金額顯不相符，所
          言自不足採信，被告均否認之。
        2.統一發票金額共五百零三萬三千一百七十五元，而第三張之本票金額僅四
          百二十五萬九千二百四十元，二者亦相同甚遠，原告之主張顯不足採信。
  二、原告依民法第一百八十四條請求被告給付二百八十七萬三千零四十八元，並無
      理由：
      (一)原告對於被告持伊所簽發之本票依法聲請法院賜准強制執行，再依強制執行
        法規定聲請法院民事執行處強制執行，此等行為並無不法性可言。
      (二)被告在台灣士林地院民事執行處八十九年執字第一一○二五號強制執行事件
        中，被告並未分得任何款項，因原告被拍賣之土地持分根本無人應買，被告
        迫不得已以七百七十萬元承買，然因原告尚有其他債權人參與分配，被告再
        拿出新台幣一百餘萬元供甲○○其他債權人分配，最後受償金額包含強制執
        行費用九二、九六○元在內共計受償六百六十七萬五千二百四十八元，是以
        台灣士林地院依法記載被告受償金額為6,675,248元-92,960元=6,582,288元
        ，原告主張之金額係由此而來，但被告確實並未取得任何金錢。
  三、原告依民法第一百七十九條請求被告給付二百八十七萬三千零四十八元，並無
      理由：
      (一)原告主張被告受有利益，而請求被告給付二百八十七萬三千零四十八元，係
        認被告因強制執行取得六百五十八萬二千二百八十八元，從而伊主張被告所
        受利益似係指金錢，惟被告並未取得任何款項，是原告指稱被告所受金錢利
        益，顯與事實不符。
      (二)被告依法聲請強制執行承買原告土地應有部分，即被告持得土地應有部分，
        係台灣士林地方法院民事執行處強制執行之結果，原告亦未就此因果關係加
        以舉證說明，其主張自不足採。
      (三)原告指被告係無法律上原因而受利益，然被告係以原告簽發之支票依法聲請
        強制執行，「依法」承受，如何得謂係「無法律上原因」？
參、證據：提出(一)最高法院九十年台簡上字第七號民事判決資料一份、(二)最高法院九
    十一年台簡上字第十二號民事判決資料一份、(三)最高法院八十八年台簡上字第五
    十二號民事判決資料一份、(四)最高法院八十七年台上字第二二五三號民事判決資
    料一份、(五)最高法院八十八年台簡上字第五○號民事判決資料一份、(六)最高法院
    八十八年台簡上字第二十五號民事判決資料一份為證。
丙、本院依職權調台灣士林地方法院八十九年執字第一一○二五號卷全卷。
    理      由
一、原告起訴主張新象基金會積欠零點壹公司廣告費用合計五百零二萬三千一百七十
    五元，因新象基金會無法清償，先由原告代為清償零點壹公司二十五萬元後，零
    點壹公司之法定代理人即被告，希望由任新象基金會董事長之原告代為處理，原
    告除以其所有坐落於淡水鎮○○段六地號土地應有部分二四分之七，設定六百萬
    元之最高限額抵押權予被告，供作擔保，同時經過議價後，被告同意原告於八十
    六年十二月三十一日簽發金額為四百二十四萬九千一百四十五元，受款人為零點
    壹公司，到期日為八十七年二月八日之本票（即第一張本票），代新象基金會清
    償前揭廣告費用。嗣為擔保其對新象基金會之債權，原告又於八十七年一月十簽
    發金額四百四十四萬九千一百四十五元、受款人為被告、到期日為八十七年二月
    八日之本票交付被告（即第二張本票），供作第一張本票之擔保。結果第一張本
    票於八十七年二月八日未能兌現，經原告清償零點壹公司五萬元，暨經被告同意
    加計遲延利息後，原告於八十七年二月十日簽發金額為四百二十五萬九千二百四
    十元，受款人為零點壹公司、到期日為八十七年二月十三日之本票（即第三張本
    票），原告交付前揭第三張本票時，嗣原告又於八十七年二月十三日無法兌現第
    三張本票，再清償零點壹公司二十五萬元。詎被告未返還第一、二張本票，竟持
    第二、三張本票對原告聲請拍賣抵押物強制執行，經台灣士林地方法院分配六百
    五十八萬二千二百八十八元予被告。查就第二張四百四十四萬九千一百四十五元
    之本票，兩造並無債權債務關係存在，就第三張四百二十五萬九千二百四十元之
    本票，扣除原告已清償之五十五萬元後，應為三百七十萬九千二百四十元，被告
    對超過三百七十萬九千二百四十元部分，對原告無請求權存在，為此請求確認如
    訴之聲明第一項所示。又被告聲請拍賣抵押物，獲得分配六百五十八萬二千二百
    八十八元，就超過三百七十萬九千二百四十元部分，應返還原告，爰依民法第一
    百七十九條及第一百八十四條之規定，請求被告返還二百八十七萬三千零四十八
    元，為此請求聲明第二項所示。
    被告則以原告主張被告取得系爭本票之原因關係，被告均否認之，應由原告負舉
    證責任；另原告依民法第一百七十九條及第一百八十四條請求被告返還二百八十
    七萬三千零四十八元，亦屬無據等語。
二、兩造對於被告持有原告簽發發票日為八十七年一月十五日，被告為受款人，票面
    金額為四百四十四萬九千一百四十五元，到期日為八十七年二月八日之本票（即
    第二張本票），及發票日為八十七年二月十日，以零點壹公司為受款人，票面金
    額為四百二十五萬九千二百四十元之本票，到期日為八十七年二月十三日之本票
    （即第三張本票）之事實，均不爭執，自堪信為真實。
三、原告主張就第二張四百四十四萬九千一百四十五元之本票，係為擔保第一張四百
    二十四萬九千一百四十五元，受款人為零點壹公司之本票，兩造間無債權債務關
    係存在，而被告對原告之債權，相當於第三張本票之金額即四百二十五萬九千二
    百四十元，扣除原告已清償之五十五萬元後，應為三百七十萬九千二百四十元，
    被告對第三張本票超過三百七十萬九千二百四十元部分之債權亦不存在等語；然
    此均為被告所否認，則本件之爭點，即在於系爭第二張本票之原因關係、及舉證
    責任應由何人負擔。經查：
    (一)按本票為文義證券及無因證券，本票上之權利義務，悉依票上所載文義定之，
      與其基礎之原因關係係各自獨立。本票上權利之行使，不以其原因關係存在為
      前題，從而執票人行使本票上之權利時，就其基礎之原因關係，確係有效存在
      ，並不負舉證責任。反之，若票據債務人自己與執票人間所存抗辯之事由，對
      抗執票人，依票據法第十三條規定意旨觀之，非法所不許，惟應由票據債務人
      就該抗辯事由負舉證之責任。原告以被告對第二張四百四十四萬九千一百四十
      五元本票之原因關係不存在，主張被告對第二張四百四十四萬九千一百四十五
      元本票之本票債權不存在，即應由原告就此抗辯事由負舉證責任。
    (二)原告主張第二張四百二十四萬九千一百四十五元之本票，係供作原告簽發，發
      票日為八十六年十二月三十一日，以零點壹公司為受款人，票面金額四百四十
      四萬九千一百四十五元，到期日為八十七年二月八日之本票（即第一張本票）
      之擔保，而第一張四百二十四萬九千一百四十五元之本票，又係原告為處理新
      象基金會積欠零點壹公司廣告費用五百零二萬三千一百七十五元而簽發等語，
      並提出統一發票十紙影本、請款申請單影本、第一張本票影本為證。然被告否
      認原告所述前揭原因關係等語，且依原告所提統一發票及請款申請單，依形式
      上觀察，尚無從認定原告有代新象基金會處理對零點壹公司之廣告費用債務。
      且如第二張四百四十四萬九千一百四十五元之本票，係原告為擔保第一張本票
      而簽發，然第二張本票非如第一張本票以零點壹公司為受款人，而係簽發予被
      告，且第一張本票之票面金額為四百二十九萬九千一百四十五元，第二張本票
      之票面金額為四百四十四萬九千一百四十五元，金額亦不相符。此外，原告復
      未能再舉證證明其所稱第一張本票係因新象基金會積欠零點壹公司廣告費用而
      簽發，第二張本票係其擔保第一張本票而簽發之情，其主張兩造間就第二張四
      百四十四萬九千一百四十五元之本票，無原因關係存在，故被告對第二張本票
      之本票債權不存在，即無足取。
    (三)再原告主張第一張本票未能於八十七年二月八日兌現，經原告清償零點壹公司
      五萬元後，並經被告同意加計遲延利息後，原告再簽發第三張四百二十五萬九
      千二百四十元，以零點壹公司為受款人之本票，被告對原告之債權，相當於第
      三張本票之金額即四百二十五萬九千二百四十元，扣除先後已清償之五十五萬
      元後，尚餘三百七十萬九千二百四十元，故被告對第三張本票就超過三百七十
      萬九千二百四十元之本票債權不存在等語，並提出第三張本票影本為證；但此
      亦為被告所否認。查原告主張被告對第三張四百二十五萬九千二百四十元本票
      ，超過三百七十萬九千二百四十元之本票債權不存在，無非為已清償五十五萬
      元，然其主張分別於八十六年十二月十六日清償零點壹公司二十五萬元，八十
      七年二月八日清償零點壹公司五萬元、八十七年二月十三日清償零點壹公司二
      十五萬元一節，僅提出高吳森十二月十六日簽收二十五萬元之請款申請單影本
      為證，然該請款申請單僅可判斷由高吳森簽發，就為何簽此款項，甚而製作名
      義人為何人，亦無從認定，尚難為有利原告之認定，再原告主張另已清償五萬
      元、二十五萬元等情，復未能舉證證明之，其主張第三張本票已清償五十五萬
      元，故被告對第三張四百二十五萬九千二百四十元本票，超過三百七十萬九千
      二百四十元之本票債權不存在等語，亦無足取。
四、原告主張被告嗣持第二、三張本票對原告聲請拍賣抵押物強制執行，主張債權原
    本金額為八百七十萬八千三百八十五元，利息金額一百七十七萬七千四百六十一
    元，經台灣士林地方法院於九十二年四月四日就被告主張之債權原本八百七十萬
    八千三百八十五元（即第二、三張本票之總金額），分配六百五十八萬二千二百
    八十八元予被告，但被告對於原告之債權，相當於第三張本票之金額即四百二十
    五萬九千二百四十元，扣除被告已清償五十五萬元後之金額，應為三百七十萬九
    千二百四十元，被告就超過三百七十萬九千二百四十元部分，應返還原告，爰依
    民法第一百七十九條及第一百八十四條之規定，請求被告返還二百八十七萬三千
    零四十八元予原告等語。查被告以第二張四百四十四萬九千一百四十五元、第三
    張四百二十五萬九千二百四十五元之本票，對原告聲請本票裁定，經本院八十八
    年票字第七二二號裁定准予強制執行，嗣被告即以本票裁定，向台灣士林地方法
    院聲請強制執行，經台灣士林地方法院以八十九年度執字第一一○二五號清償債
    務執行事件受理在案。台灣士林地方法院即依被告之聲請拍賣原告所有台北縣淡
    水鎮○○段號土地應有部分二十四分之七後，因無人應買，被告遂以七百七十萬
    元聲明承受，並補繳差額一百萬一千零七十三元，最後被告受償金額執行費九萬
    二千九百六十元，抵押權優先受償六百萬元、普通債權五十八萬二千二百八十八
    元之事實，為兩造所不爭執，並經本院依職權調台灣士林地方法院八十九年執字
    第一一○二五號卷查核屬實，自堪信為真實。是被告就第二、三張本票聲請強制
    執行，共受償六百五十八萬二千二百八十八元，然原告主張兩造間就第二張四百
    四十四萬九千一百四十五元之本票，無原因關係存在，被告對第二張本票之本票
    債權不存在，及第三張本票已清償五十五萬元等情，均無足取，已如前述，是其
    主張被告對原告之債權應為三百七十萬九千二百四十元，被告強制執行受償六百
    五十八萬二千二百八十八元，超過三百七十萬九千二百四十元部分，即二百八十
    七萬三千零四十八元，被告無受領之法律上原因，或係侵害原告之權利，請求被
    告返還，亦屬無據。
五、綜上，原告主張兩造間就第二張四百四十四萬九千一百四十五元之本票，無原因
    關係存在，被告對第二張本票之本票債權不存在，及第三張本票已清償五十五萬
    元等情，均無足取，再其主張被告對原告之債權應為三百七十萬九千二百四十元
    ，故被告強制執行受償六百五十八萬二千二百八十八元，超過三百七十萬九千二
    百四十元部分，即二百八十七萬三千零四十八元，被告無受領之法律上原因，或
    係侵害原告之權利，請求被告返還，亦屬無憑。而原告就第二、三張本票係經被
    告聲請強制執行，即第二、三張本票受部分清償，並非出於原告任意給付，是原
    告仍有提起確認之訴，除去不安狀態之法律上利益。從而，原告請求確認被告持
    有原告於八十七年一月十五日所簽發，以被告為受款人，票面金額四百四十四萬
    九千一百四十五元，到期日為八十七年二月八日之本票，暨原告於八十七年二月
    十三日所簽發，以零點壹公司為受款人，票面金額四百二十五萬九千二百四十元
    ，到期日為八十七年二月十三日之本票，就其超過三百七十萬九千二百四十元部
    分，票據權利不存在。並請求被告應給付原告二百八十七萬三千零四十八元，並
    自九十二年五月八日起至清償日止，按週年利率百分之五計算之利息，均無理由
    ，應予駁回。
六、原告之訴既經駁回，其就聲明第二項聲請宣告假執行，即失所附麗，應併予駁回
    。
七、結論：原告之訴為無理由，依民事訴訟法第七十八條，判決如主文。
中      華      民      國    九十二    年     十一     月     十四     日
                              民事第五庭  法  官   吳青蓉
正本係照原本作成
如對本判決上訴，須於判決送達後廿日內向本院提出上訴狀
中      華      民      國    九十二    年     十一     月     十七     日
                                          書記官    莊滿美


司法院資訊處製作；財團法人民間司法改革基金會備份。
